【裁判字號】    91,訴,4776
【裁判日期】    920717
【裁判案由】    居留事件
【裁判全文】
臺北高等行政法院判決                            九十一年度訴字第四七七六號
                              .
    原      告  甲○○
    訴訟代理人  賴玉梅律師
    複 代理 人  黃紀錄律師（兼送達代收人）
                陳文彬律師
    被      告  內政部警政署入出境管理局
    代  表  人  曾文昌（局長）
    訴訟代理人  乙○○
右當事人間因居留事件，原告不服內政部中華民國九十一年六月二十日台內訴字第○
九一○○○三三三八號訴願決定，提起行政訴訟，本院判決如左：
    主  文
原告之訴駁回。
訴訟費用由原告負擔。
    事  實
一、事實概要：
    原告原係大陸地區人民，於民國七十七年二月十七日冒用其兄王東亞之澳門身分
    證矇混入境來臺，嗣於八十年六月十五日與臺灣地區人民蔡碧芳結婚，婚後並育
    有子女二人，原告並以王東亞之身分向被告申請定居獲准。嗣經臺北縣警察局樹
    林分局查獲，報請臺灣板橋地方法院檢察署檢察官偵查提起公訴，案經臺灣高等
    法院於九十年八月二十九日以八十九年度上更（一）字第一○二三號刑事判決處
    有期徒刑陸月確定在案，被告乃據以九十年十一月二十六日境忠順字第一一四七
    二○號函請各有關機關撤銷其戶籍登記及中華民國護照，嗣原告委由其訴訟代理
    人依臺灣地區與大陸地區人民關係條例（下稱兩岸人民關係條例）第十八條第三
    項但書及第四項規定申請在臺定居，被告否准所請，原告不服，提起訴願，經遭
    決定駁回，遂向本院提起行政訴訟。
二、兩造聲明：
  (一)原告聲明：
    1.訴願決定及原處分均撤銷。
    2.被告應作成准許原告在台定居之行政處分。
  (二)被告聲明：
    1.駁回原告之訴。
    2.訴訟費用由原告負擔。
三、兩造之爭點：原告是否符合兩岸人民關係條例第十八條第三項但書及第四項規定
    ，而得申請在台定居？
  (一)原告主張之理由：
    1.兩岸人民關係條例於八十一年九月十八日制訂時，原條文第十八條本未有任何
      適用限制，亦即只要是大陸地區人民非法入境者，一經查獲均可強制出境，出
      境前得暫予收容，但因該條文未考慮到制訂法律前大陸人民並無合法管道來台
      ，而兩岸人民確已有通婚之事實，故在八十二年初基於人道考量，於第十八條
      增加第三項但書及第四項，該二項規定分別為：「前二項規定，於本條例施行
      前進入台灣地區之大陸地區人民，適用之。但其為台灣地區人民之配偶，而結
      婚於本條例施行前者，得於出境前檢附相關證據申請在台灣地區居留；其申請
      案件確定前，除顯無申請理由或證據者外，不得強制其出境。前項但書之台灣
      地區人民配偶，結婚已滿二年或已生產子女者，得申請在台灣定居；其在台灣
      地區連續居留滿二年者，亦同。」此規定主要在保護已與未經許可入境大陸地
      區人民結婚之台灣地區人民婚姻狀態，不致因該條例施行即行破滅而夫妻家庭
      離散；且大陸地區人民於該條例施行後固有合法管道可進入台灣，當然應依法
      提出申請方得進入，但該條例施行前應無任何合法管道，則不論以何方法入境
      均屬違法，若不設但書規定強使全體已進入台灣地區之大陸地區人民一定要強
      制出境，對已居住較久並已與台灣地區人民結婚、與居住地區業已融為一體並
      形成一定狀態且不會對治安、經濟或社會造成危害之大陸地區人民，未免不近
      人道，故是否符合該條例十八條第三項但書及第四項規定，本應考慮立法目的
      而為適當解釋，雖不得太過寬鬆但亦不得過於嚴格而忽略立法者之原意，且該
      條既僅適用於兩岸人民關係條例施行前已進入台灣並與台灣人民結婚者，並不
      會因採適當解釋而開方便之門影響社會及治安，依理更不得亦毋須為太過限縮
      之解釋。
    2.次查依兩岸人民關係條例施行前進入台灣地區之大陸地區配偶申請居留或定居
      許可辦法第二條規定「大陸地區人民於八十一年九月十七日以前（含十七日）
      進入台灣地區，現為台灣地區人民之配偶，而結婚於八十一年九月十七日以前
      （含十七日）者，得申請在台灣地區居留。前項大陸地區人民結婚已滿二年、
      已生產子女或在台灣地區連續居留滿二年者，得申請在台灣定居」，同辦法第
      三條規定「本條例第十八條第四項所稱在台灣地區連續居留滿二年之起算日，
      依左列方式認定：一、未經許可入境者，依起訴書、不起訴處分書或裁判書內
      所載入境日為準，入境日未載或記載不明確者，以自首或被查獲之日為準。二
      、經許可入境，已逾停留期間者，依所持台灣地區旅行證上所載最近一次入境
      日為準」，辦法內並無附加條例所無之其他限制，則若符合條例所述條件，被
      告依法自應准許大陸地區人民之申請，並無任何拒絕之裁量權。經查原告本為
      大陸地區福建省人士，於七十七年係持其兄王東亞之證件進入台灣，及其後以
      王東亞身分在台定居取得身份證等，上開入境行為等雖均為違法行為，實質上
      原告係未經許可而進入台灣地區，但原告於八十年六月十五日已與台灣籍女子
      蔡碧芳結婚，現並育有一女王鉦（八十年生）、一子王僑（八十二年生），而
      原告當初進入台灣係因想要追求較自由、安定及舒適之生活，故原告在台期間
      除冒用王東亞名義外，皆係循規蹈矩正常工作從無任何違法行為，嗣後該違法
      入境行為等因遭警查獲亦已被判處有期徒刑六月易科罰金執行完畢，故原告已
      經遭受法律應有之制裁，然原告依上開兩岸人民關係條例第十八條第三項及第
      四項規定，依法已可申請在台定居，經向被告申請後卻遭被告為駁回之行政處
      分，原告提起訴願仍遭訴願決定機關駁回，原告為維權益只得提起依法提起行
      政訴訟。
    3.被告駁回原告申請之理由係認原告自七十七年進入台灣後，其間曾以王東亞名
      義申請出境八次，最後一次入境日為八十六年六月五日，即認與兩岸人民關係
      條例第十八條第三項但書不符，然查兩岸人民關係條例第十八條第三項但書及
      第四項規定，係指非法入境之大陸人士，倘為台灣地區人民之配偶，而結婚於
      兩岸人民關係條例施行前者，只要結婚已滿二年，已生產子女或已在台灣地區
      連續居留滿二年者，毋須再符合其他條件即可申請在台灣地區定居，且二者顯
      係分別獨立之申請定居條件，並非二者均須符合，始得申請在台定居，原告既
      已符合其中之一的條件，自可申請在台定居；再者第十八條第三項但書之出境
      前，依文義及系統解釋顯係指查獲前未提出申請而於依同條第一項及第二項之
      被移送強制出境前，亦可提出申請，此由該項最後並規定一經提出申請除顯無
      理由或證據外不得強制其出境亦可得知，故絕非指申請人一經入境台灣地區若
      未於出境前提出申請即不合法，惟被告卻將該法條曲為解釋，逕行限制申請人
      入境後一有出境行為再為申請即不符合該項出境前之要件，其解釋顯然違法外
      ，並另創設條例所無之申請要件，不當限制申請人之合法申請，顯有錯誤。
    4.被告及原訴願決定機關另以原告持王東亞身分多次出國有連續犯罪行為，認原
      告行為不符兩岸人民關係條例第十八條第三項但書及第四項規定云云。惟查原
      告犯罪行為已經台灣高等法院判處有期徒刑陸月確定，原告行為已受到制裁，
      依一罪不二罰之法理，被告及原訴願決定機關顯不得因該等行為而駁回原告合
      法之申請，但被告卻持該理由駁回原告申請實有違法之處；另查原告違法進入
      台灣地區後，雖持王東亞之澳門身分證辦理在台定居及戶口等事宜，但此與原
      來目的相同，僅在求得繼續在台長期工作而已，並無其他不法意圖及行為，而
      原告與台灣人民蔡碧芳結婚並生下子女後，一直善盡照顧家庭之責任，故准許
      原告在台定居不僅對原告已有之家庭有絕對實益，對台灣社會及治安亦無任何
      危害，惟被告逕認原告不宜在台定居即曲解法令而駁回原告申請，實已嚴重影
      響原告、蔡碧芳及二人所生子女之權益，被告為准許原告定居行政處分實有必
      要。
    5.按原告於九十一年一月十日委請和信法律事務所代向被告提出定居之申請函時
      ，該申請函中雖未附有委任狀，但原告當時確有委任該所人員申請，此由該申
      請函之主旨及說明內容中均明確說明係受原告委任代為申請即可得知，原告亦
      已經於九十一年三月二十一日於大陸福建省晉江市公證處作成委託書並送請財
      團法人海峽交流基金會認證，委託書中就九十一年一月該所賴玉梅律師九十一
      年一月所為申請明白表示承認其效力，故該申請函係有權代理原告者所提出一
      事應無疑義；且有無附上委任狀者僅為審酌和信法律事務所代理權是否合法之
      程序事項，縱認一定要有委任狀代理使屬合法，該程序應可事後補正並追認其
      效力，原告既已於九十二年三月二十一日之委任書中承認，參酌民事訴訟法第
      七十五條準用同法第四十八條規定，應有溯及於行為時發生效力規定之適用，
      故申請及其後之訴願等仍應認溯及有效。而被告於附件一書函中就原告申請定
      居一事所為不予許可之回覆，該書函之主旨及說明中均明確表示係就原告提出
      定居申請一事為准否之處分，受文者雖記載為和信法律事務所，但此係因和信
      法律事務所為原告之代理人，故將處分書寄予原告代理人知曉，則附件一之書
      函應認為是對原告所為之行政處分，則原告其後提起之訴願及行政訴訟自應認
      仍係合法有效。
    6.被告另提出最高行政法院及本院就某一特定案件之判決書，判決書中曾引用行
      政院大陸委員會在該案再訴願時列席表示大陸地區人民申請進入台灣係採單次
      進可設計，每非法入境至出境，即係一次違法事實，其再次非法入境，入境日
      即有不同，故認原告有多次非法出境再入境則應以最後一次認定入境日云云。
      但行政院大陸委員會於該次再訴願所為陳述僅為一般事實，每次一有入境當然
      就有不同入境日，此顯然只是贅言，與兩岸人民關係條例第十八條第三項及第
      四項如何適用根本無關，且該會人員更無最終決定該條文如何適用之解釋權限
      ，而由上述理由可知，該條文第三項本文之規定，根本未曾就在本條例施行前
      即已進入台灣地區之大陸地區人民可否再以何種名義出境或再入境台灣等事加
      以規範，而僅是在說明在兩岸人民關係條例施行前若有大陸人民未經許可即入
      境等仍應強制其出境、得暫予收容，則第三項但書規定：「但其為台灣地區人
      民之配偶，而結婚於本條例施行前『者』．．．」，此但書之適用對象當然係
      指現為台灣地區人民之配偶，而結婚於本條例施行前，且於本條例施行前進入
      台灣地區之大陸地區人民，除此三個條件之外即無再附加任何居留或定居之條
      件，而且該條例規定在八十二年增加該第三項但書及第四項規定時，立法者亦
      絕未有該條文在規範大陸地區人民於提出申請前不得再為出境之意，更且若大
      陸地區人民在該條例施行後仍持最初違法進入時所持用偽造之護照等，仍有刑
      法偽造文書罪章中各個法條之適用，根本不是該法條所欲規範之目標；相反的
      兩岸人民關係條例第十八條第三、四項既係基於人道考量才立法，更不能於嗣
      後作超乎當時立法者原意之嚴苛解釋，致使為了照顧大陸人民與台灣人民已經
      組成家庭利益之良法美意落空。
    7.被告另認原告在首次進入台灣地區之後不可以再有出境行為，且應於出境前辦
      理自首、恢復身分及申請定居才有適用，但第十八條第三項從未規定大陸地區
      人民一定要先出面自首才可申請居留或定居，人民提出申請固應符合法律規定
      ，但行政機關惟以法律所未規定條件否定人民申請之權利，人民在提出申請前
      根本無法預期，當然已損害到人民權利；且若政府真的係鼓勵某一不法行為人
      自首，其所採方式都是以對外公告某行為人可在一定期間內向警局自首即可獲
      免除其刑或其他恩典等，但政府從未對大眾公告在兩岸人民關係條例施行前已
      進入台灣、且於條例施行前即已與台灣人民結婚之大陸地區人民，不得再出境
      且應趕快出面自首即可獲得居留，則所謂自首云云，根本是被告不欲大陸地區
      人民取得居留或定居許可所附加法律未規定之條件。
    8.被告及原訴願決定機關另以原告持王東亞身分多次出國有連續犯罪行為，認原
      告行為依刑法第八十條第二項規定，應以八十六年六月五日作為認定其入境日
      期，故認不符兩岸人民關係條例第十八條第三項但書及第四項與許可辦法第二
      條規定云云。惟如上所述，原告何時入境台灣根本為一事實，原告於兩岸人民
      關係條例施行前業已進入台灣之事實，與原告之後有連績偽造文書等行為適用
      刑法第八十條第二項計算刑罰之追訴權期間，根本是完全不相關之兩件事，被
      告卻以刑法第八十條第二項另作事實擬制認原告入境日應為八十六年六月五日
      ，實不知被告依據何在。另原告之犯罪行為已經台灣高等法院判處有期徒刑陸
      月確定，原告行為已受到制裁，依一罪不二罰之法理，被告及原訴願決定機關
      顯不得因該等行為而駁回原告合法之申請，但被告卻持該理由駁回原告申請實
      有違法之處。
  (二)被告主張之理由：
    1.查兩岸人民關係條例施行細則第十三條規定：「本條例第十八條第一項第一款
      所稱未經許可入境者，包括持偽造、變造之護照、旅行證或其它相類之證書，
      或以其它非法之方法入境者在內」。原告偽冒他人身分入境，應有兩岸人民關
      係條例第十八條第一項第一款之適用。又同條第三項規定：「前二項規定，於
      本條例施行前進入臺灣地區之大陸地區人民，適用之。但其為臺灣地區人民配
      偶，而結婚於本條例施行前者，得於出境前檢附相關證據，申請在臺灣地區居
      留；其申請案件確定前，除顯無申請理由或證據者外，不得強制出境」。
    2.按前揭但書之規定，原告於七十七年二月十七日偽冒他人身分入境後，理應於
      出境前辦理自首、恢復身分及申請定居，始有其適用，縱其兩岸人民關係條例
      第十八條第三、四項於八十二年間增修，原告仍應依規定於出境前提出申請，
      但查原告自八十二年兩岸人民關係條例修訂後，仍持該偽冒身分取得之證照出
      入臺灣地區達十二次之多。原告援引兩岸人民關係條例施行前進入臺灣地區之
      大陸地區配偶申請居留或定居許可辦法第二條規定，而該條規定意旨，係對兩
      岸人民關係條例施行前已進入臺灣地區，並與臺灣地區人民結婚，且於出境前
      提出申請者，始符合申辦居留或定居之要件，才須依兩岸人民關係條例認定連
      續居留期間之起算日，然原告於七十七年二月十七日入境後，迄八十六年間被
      舉發止，仍繼續持用冒名之證照多次進出臺灣地區，自無前開兩岸人民關係條
      例第十八條第三項但書、第四項及許可辦法之適用。又許可辦法第三條係針對
      未經許可入境者，其出入境日期不甚明確，當事人因事隔久遠無法舉證，仍以
      起訴書、判決書等所載入境日為準，原告在法院審理期間，並未就實際出入境
      情形明述，致判決書僅記載第一次即七十七年二月十七日入境日期，然原告入
      出境紀錄明確，有電腦紀錄可稽。
    3.次查刑法第八十條第二項但書規定，犯罪行為有連續或繼續之狀態者，自行為
      終了之日起算。原告偽冒他人身分並持該證件多次進出臺灣地區，期間雖歷經
      九年之久，然依上述規定，仍應以八十六年六月五日最後一次入境日為準。
    理  由
甲、程序方面：
    原告於九十一年一月十日委由和信法律事務所賴玉梅律師代向被告提出定居之申
    請函時，該申請函中雖未附有委任狀，惟原告於本院審理時，業經原告委任賴玉
    梅律師，並該委任書亦於九十一年三月二十一日經於大陸福建省晉江市公證處公
    證並送請財團法人海峽交流基金會認證，委託書中就九十一年一月該所賴玉梅律
    師九十一年一月所為申請明白表示承認其效力，故原告訴訟代理人於原處分所為
    代為定居申請應認已補正其委任之效力。又訴願決定雖曾於九十一年六月二十六
    日向台北縣樹林市○○街二十五之九號四樓送達，惟該送達證書並未經原告簽收
    ，且該址亦於八十九年一月一日改編為樹林市○○街十九巷二十四號四樓，有卷
    附戶籍謄本可憑，因此尚難認該送達為合法，原告主張其係於九十一年九月二十
    五日收送訴願決定，尚屬可採，本件起訴應未逾法定期間，應併明。
乙、實體方面：
一、原告原係大陸地區人民，於七十七年二月十七日冒用其兄王東亞之澳門身分證入
    境來臺，嗣於八十年六月十五日與臺灣地區人民蔡碧芳結婚，婚後並育有子女二
    人，原告並以王東亞之身分向被告申請定居獲准。嗣經臺北縣警察局樹林分局查
    獲，報請臺灣板橋地方法院檢察署檢察官偵查提起公訴，案經臺灣高等法院九十
    年八月二十九日八十九年度上更（一）字第一○二三號刑事判決處有期徒刑陸月
    確定在案，被告乃據以九十年十一月二十六日境忠順字第一一四七二○號函請各
    有關機關撤銷其戶籍登記及中華民國護照，嗣原告依兩岸人民關係條例第十八條
    第三項但書及第四項規定申請在臺定居，被告否准所請，原告不服，提起訴願，
    經遭決定駁回之事實，有被告九十一年一月二十四日（九十一）境忠順字第一三
    七八一號函及內政部九十一年六月二十日台內訴字第○九一○○○三三三八號訴
    願決定書在卷可憑，並經本院調閱台灣高等法院八十九年上更（一）字第一０二
    三號偽造文書等案歷審卷查核無訛，堪信為真實。本件之爭點應為原告是否符合
    兩岸人民關係條例第十八條第三項但書及第四項規定，而得申請在台定居？
二、按「進入臺灣地區之大陸地區人民，有左列情形之一者，治安機關得逕行強制其
    出境。．．．一、未經許可入境者。．．．。前二項規定，於本條例施行前進入
    臺灣地區之大陸地區人民，適用之。但其為臺灣地區人民配偶，而結婚於本條例
    施行前者，得於出境前檢附相關證據申請在臺灣地區居留；其申請案件確定前，
    除顯無申請理由或證據者外，不得強制其出境。前項但書之臺灣地區人民配偶，
    結婚已滿二年或已生產子女者，得申請在臺灣地區定居。其在臺灣地區連續居留
    滿二年者，亦同。」又「本條例第十八條第一項第一款所稱未經許可入境者，包
    括持偽造、變造之護照、旅行證或其他相類之證書，或以其他非法之方法入境者
    在內。」分別為兩岸人民關係條例第十八條第一項第一款、第三項、第四項及其
    施行細則第十三條所明定。
三、經查，原告雖於兩岸人民關係條例施行（八十一年九月十八日）前，即七十七年
    二月十七日即入境來臺，並於八十年六月十五日與臺灣地區人民蔡碧芳結婚，婚
    後並育有子女二人，惟原告於上開條例施行後，仍自八十三年二月三日起以冒用
    王東亞身分取得之證照分先後各六次出入臺灣地區，最後一次於八十六年六月五
    日以上開冒用之證照入境，而於八十六年七月九日經警查獲其上開偽造文書之事
    實，有卷附原告冒用王東亞之出入境紀錄可憑，亦經本院調閱台灣高等法院八十
    九年上更（一）字第一０二三號偽造文書等案歷審卷查明屬實。按兩岸人民關係
    條例第十八條第三項但書及同條第四項適用者，均係指同條第三項之本條例施行
    前進入台灣地區之大陸地區人民而言。又該二項但書規定意旨係對兩岸人民關係
    條例施行前進入台灣地區之人民，因已有結婚、生產子女、連續居留滿二年之既
    成事實，為維護兩岸關係條例施行後之規範並兼顧前述既成事實安定性，所採行
    之例外規定。因此，大陸地區人民於兩岸人民關係條例施行前進入台灣地區，而
    於該條例施行後，無有未經許可非法入境者，固屬兩岸人民關係條例第十八條第
    三項所指「本條例施行前進入台灣地區之大陸地區人民」；但前述大陸地區人民
    如於兩岸人民關係條例施行後，仍有再度未經許可非法進入台灣地區之事實者，
    即不能謂符合兩岸人民關係條例第十八條第三項所指「本條例施行前進入台灣地
    區之大陸地區人民」之要件，否則即有失兩岸人民關係條例施行後規範大陸地區
    人民應經許可始可入境之立法意旨。本件原告於兩岸人民關係條例施行後，仍自
    八十三年二月三日起以冒用王東亞身分取得之證照分先後各六次非法出入臺灣地
    區，最後一次於八十六年六月五日以上開冒用之證照非法入境，已如前述，依照
    上開說明，原告自不符合兩岸人民關係條例第十八條第三項所指「本條例施行前
    進入台灣地區之大陸地區人民」之要件，而無從依兩岸人民關係條例第十八條第
    三項及第四項規定，申請在台定居（最高行政法院九十一年度判字第一七四七號
    判決參照）。原告主張其仍符合兩岸人民關係條例第十八條第三項但書之適用對
    象云云，非屬可採。
四、從而，被告否准原告在台定居申請，於法並無不合，訴願決定予以維持，亦屬妥
    適，原告主張前詞，請求撤銷訴願決定及原處分，並命被告應作成准許原告在台
    定居之行政處分，為無理由。又本院得心證之理由，已如前述，兩造其餘攻防與
    判決結果不生影響，故不再一一論述，併此敘明。
據上論結，本件原告之訴為無理由，爰依行政訴訟法第九十八條第三項前段，判決如
主文。
中      華      民      國    九十二    年      七      月     十七     日
                        臺 北 高 等 行 政 法 院   第 三 庭
                                           審 判 長 法  官  姜素娥
                                                    法  官  林文舟
                                                    法  官  陳國成
右為正本係照原本作成。
如不服本判決，應於送達後二十日內，向本院提出上訴狀並表明上訴理由，如於本判
決宣示後送達前提起上訴者，應於判決送達後二十日內補提上訴理由書（須按他造人
數附繕本）。
中      華      民      國    九十二    年      七      月     十八     日
                                                    書記官  王英傑


司法院資訊處製作；財團法人民間司法改革基金會備份。
